【裁判字號】    97,上訴,4048
【裁判日期】    971111
【裁判案由】    偽造文書等
【裁判全文】
臺灣高等法院刑事判決                97年度上訴字第4048號
上  訴  人  臺灣臺北地方法院檢察署檢察官
被      告  甲○○
                    國民
選任辯護人  鄭崇文律師
上列上訴人因被告偽造文書等案件，不服臺灣臺北地方法院97年
度訴字第295號，中華民國97年7月30日第一審判決（起訴案號：
臺灣臺北地方法院檢察署96年度偵字第9641號），提起上訴，本
院判決如下：
    主  文
上訴駁回。
    事  實
一、甲○○曾因偽造有價證券案件，經臺灣板橋地方法院以88年
    度訴字第1949號刑事判決判處有期徒刑1年8月，緩刑5年確
    定，但甲○○於緩刑期內更犯竊盜案件，經臺灣板橋地方法
    院以89年度易字第543號刑事判決判處有期徒刑10月，經本
    院以90年度上易字第2522號刑事判決駁回上訴確定，故撤銷
    前案緩刑，由本院以91年度聲字第339號裁定2罪應合併執行
    有期徒刑2年3月。甲○○於92年8月17日入監服刑，至94年3
    月4日假釋出監並交付保護管束，嗣保護管束期間於94年9月
    27日屆滿，假釋未經撤銷其未執行之刑以已執行論（此部分
    構成累犯）。詎又於94年7、8、11月間犯偽造公印文案件、
    於95年5月間犯詐欺案件，分別經臺灣板橋地方法院以96 年
    度易字第1301號刑事判決判處有期徒刑6月減為3月、95 年
    度簡字第6612號刑事簡易判決判處有期徒刑5月確定，後案
    詐欺罪部分，先於96年2月15日易科罰金；嗣臺灣板橋地方
    法院以96年度聲減字第7239號裁定詐欺罪之有期徒刑5月減
    為有期徒刑2月又15日，2罪合併應執行有期徒刑5月，故減
    刑後，前案偽造公印文罪部分，無庸執行。
二、詎甲○○猶不知悔改，明知其父李長天（檢察官另為不起訴
    處分）於84、85年間僅係許常吉建築師事務所聘僱之監造部
    主任，竟於95年9月間，基於意圖為自己不法所有、使用未
    經設立登記之傑勛設計公司名義經營業務及為其他法律行為
    與行使偽造私文書之故意，向乙○○佯稱：其父李長天與許
    常吉建築師合作經營建築師事務所，伊設計案均由許常吉過
    目云云，又未經羅啟吟所經營「傑勛國際有限公司」（址設
    臺北市○○區○○路4段624巷8號7樓，登記負責人為邱桂美
    ，下稱傑勛國際公司）之同意，在不詳時、地，偽造「傑勛
    國際」印章1枚，並冒用傑勛國際公司之統一編號00000000
    號，捏造「李長天許常吉建築師事務所」名義，製作販賣合
    約書，在如附表所示簽約文件及設計圖上蓋用前揭偽造「傑
    勛國際」印文共34枚，先後於95年9月19日、10月31日出示
    予乙○○而行使之，足以生損害於傑勛國際公司及許常吉；
    並使乙○○誤信被告與素有聲譽之許常吉建築師合作，乃先
    後於95年9月19日、10月31日簽訂合約編號「板00-00-00-00
    號」、「板00-00-00-000號」工程契約，承包商係甲○○所
    經營、未經設立登記之「傑勛國際設計有限公司」（址設臺
    北縣淡水鎮○○街322巷8號2樓，下稱傑勛設計公司），而
    以「傑勛設計公司」名義經營業務並為契約法律行為；乙○
    ○即依約於95年9月19日簽約當日，在彰化銀行松山分行提
    領新臺幣（下同）106萬5千元現金，交由甲○○收受，作為
    工程合約定金；嗣又依甲○○指示，於95年10月13 日、11
    月7日，分別匯款97萬5千元、132萬元至不知情之李長天在
    文山景美郵局開立、借由甲○○使用之帳戶（帳戶號碼：
    00000000000000號），並經甲○○提領使用一空。嗣甲○○
    旋於95年11月間因故停止前兩項工程，致乙○○受有財產上
    損害，始知受騙。
三、案經乙○○訴由臺北市政府警察局信義分局移請臺灣臺北地
    方法院檢察署檢察官偵查起訴。
    理  由
壹、程序方面：
    本件認定事實所引用之本件卷內所有卷證資料，被告於本院
    對其證據能力並不爭執（見本院卷第26頁反面、第38頁反面
    第39頁），且被告未於本院言詞辯論終結前聲明異議，依刑
    事訴訟法第159條之5第2項規定，視為已有將該等傳聞證據
    採為證據之同意，本院審酌卷內所有證據資料作成之情況，
    並無違法取證之情形，認應係出於其自由意志，具有可信性
    ，並無不適宜作為證據之情形，認具有證據能力，核先敘明
    。
貳、實體方面：
一、訊據被告甲○○固不否認使用未經設立登記之傑勛設計公司
    名義與告訴人乙○○簽訂2 份工程合約，又未經傑勛國際公
    司同意而偽刻「傑勛國際」印章、蓋用於2 份販賣契約書上
    並持以向告訴人行使等行為，惟矢口否認有何詐騙告訴人之
    犯行，辯稱：伊確實依約施作，嗣因下包出問題，故無法繼
    續工程，伊無詐欺犯意云云。經查：
  (一)被告與告訴人於95年9 月19日、95年10月31日簽訂合約編號
    「板00-00-00-00 號」、「板-00-00-00-000 號」工程合約
    ，由「傑勛國際設計有限公司」承攬告訴人位於臺北縣板橋
    市○○路○ 段99之12號5 、6 樓、臺北縣板橋市○○路195
    號5、6樓、臺北縣板橋市○○街66號4、5號之套房改建工程
    ，此有工程合約各1份附卷可按（見96年度他字第2895 號卷
    第3至9、14至20頁）；被告並出具蓋有「傑勛國際」印文、
    註記「李長天許常吉建築師事務所」之販賣合約書等如附表
    所示簽約文件及設計圖予乙○○，亦有如附表所示各份文件
    在卷足考；告訴人因而依約於95年9月19日提領現金106萬5
    千元、於95年10月13日匯款97萬5千元、95年11月7日匯款
    132萬元予李長天之文山景美郵局帳戶（帳戶號碼：0000000
    0000000號），有告訴人提出之存摺內頁及匯款單2張附卷足
    憑（見96年度他字第2895號卷第12、13、27頁）。然查，「
    傑勛國際設計有限公司」未在經濟部或臺北市政府辦理設立
    登記，已經經濟部中部辦公室96年7月30日經中三字第09632
    340470號函、臺北市商業管理處北市商二字第09604939700
    號函回覆明確（見96年度偵字第9641號卷第18 、50頁），
    另有公司及分公司基本資料查詢足佐（96年度偵字第9641號
    卷第59頁）；傑勛國際公司亦未授權被告使用該公司名義對
    外招攬工程或簽訂契約，此據證人羅啟吟即傑勛國際公司實
    際負責人、證人邱桂美即傑勛國際公司名義上負責人證述屬
    實（見96年度偵字第9641號卷第21至23頁），並有傑勛國際
    公司之臺北市政府營利事業登記證、公司登記資料查詢、羅
    啟吟名片2張在卷可稽（見96年度偵字第9641號卷第25、60
    、29頁、96年度他字第2895號卷第53至54頁）；且被告之父
    李長天係許常吉建築師事務所聘僱人員，擔任監造部主任，
    並未與許常吉建築師合作經營事務所，文山景美郵局帳戶均
    由被告使用，亦據被告之父即證人李長天陳明在卷（見96年
    度他字第2895號卷第42至45頁、96年度偵字第9641號卷第7
    頁），並提出勞工保險被保險人投保資料明細表附卷可佐（
    見96年度偵字第9641號卷第9、10頁）。基此，被告以未經
    設立登記之傑勛設計公司名義經營業務並與告訴人簽訂契約
    ，又出示蓋有偽造「傑勛國際」印文、註記有虛偽「李長天
    許常吉建築師事務所」之販賣合約書及如附表所示各文件而
    行使之，告訴人因而給付106萬5千元、97萬5 千元、132萬
    元予被告等行為，為被告所不爭，應堪認定。故本案爭點在
    於，被告有無詐欺告訴人。
  (二)被告雖否認有詐欺犯意，但被告在簽約文件上冒用傑勛國際
    公司及許常吉建築師名義，確係事實，被告何不以自己個人
    名義或另申請設立公司、商號承包工程，已甚可疑。且詢諸
    告訴人認為受騙之原因，告訴人證稱：「被告給我看合約上
    面的建築師很有名，而且還帶我去看建築師的作品」、「85
    頁販賣合約書上面有「李長天許常吉建築師事務所」的字樣
    ，被告說他爸是建築師與許常吉是好友或親戚」、「我是被
    許常吉的字樣騙了，被告帶我去看大直、內湖的豪宅很漂亮
    ，我覺得那不是一般建築師可以設計出來的，而且豪宅不是
    一般人可以進去的，我就覺得被告很厲害，而且被告還帶我
    去看許常吉的作品，我覺得被告怎麼會找到那麼厲害的建築
    師願意作套房」、「被告說許常吉跟他爸爸很好，東西他們
    都看過，就蓋他們室內設計公司的章」等情（見第一審卷第
    117頁、第118頁反面、第119頁至反面），是被告一再標榜
    許常吉建築師之豪宅作品，使告訴人以為被告與許常吉建築
    師有合作關係而產生誤信，期待其設計、施工品質有如豪宅
    水準。且於偵查中檢察事務官詢其就販賣合約書上為何註記
    「李長天許常吉建築師事務所」，被告亦自承：「我希望我
    公司的層級提高，不想只是1個工程公司的感覺」（見96年
    度偵字第9641號卷第7頁），可見被告明知捏造「李長天許
    常吉建築師事務所」，利用許常吉建築師在業界之聲譽，將
    有誘導消費者對被告之設計施工能力產生錯誤信賴之作用。
    從而，被告帶告訴人參觀許常吉建築師之豪宅作品，又冒用
    許常吉建築師、傑勛國際公司名義與告訴人簽約等行為，顯
    係詐術之行使。
  (三)被告雖辯稱：伊有按期施作，係其下包林義崑被騙二百萬元
    無法施作，並非無故停工云云。然依照被告與告訴人工程合
    約約定之付款方式，係於簽約時給付工程總價50％，待全部
    工程正式驗收並經被告保固及保不漏切結後，告訴人始有給
    付尾款之義務，有前揭工程合約書附卷可憑；但告訴人於前
    案工程尚未完工、驗收之前，後案工程甫開工之際，即已給
    付工程款合計336萬元予被告，將近工程總價345萬元之全額
    ，顯有違常理。此據告訴人證述：「銘傳街是國光路作一半
    後，他跟我說材料都在漲，要我先把材料全部買好」、「我
    請被告一次幫我做好，被告說沒有問題，要我錢先給他，他
    材料先買，我覺得他前面有在做應該是沒問題，所以錢全部
    都付了，那時銘傳街還沒有做」、「我原本要先給被告訂金
    ，被告說物價在漲，要我全部給，我怕拖太久房子賣不掉」
    （見第一審卷第117頁），是告訴人係因被告藉詞材料費用
    上漲，始提前給付工程款予被告。被告既於95年11月7日收
    受將近全額工程款，工程旋即停工、材料不翼而飛，被告自
    不得推諉卸責。
  (四)至證人易牆即承包臺北縣板橋市○○路○ 段99之12號5 、6
    樓、國光路195 號5 、6 樓套房改建工程之下包商證稱：「
    （問：你有沒有去過臺北縣板橋市○○路○ 段99之12號5 樓
    或6 樓？）有，那個工程是我做的，我的部分全部完工」、
    「我跟他〔指被告〕發包的部分是水電、磚牆、木工的一部
    分。我看到的部分好像都全部完成，地板也鋪好、家具也進
    去了，可以住人了」、「（問：板橋市○○路195號5、6樓
    是不是你做的？）也是，幾乎全部都完成，我的部分只有6
    個門還沒有安裝，但是材料都已經到了」、「國光路只差油
    漆」、「（問：四川路這個工程費多少？）40幾萬，都有支
    付，連追加的有50萬左右」、「（問：國光路的工程費多少
    ？）剩尾款1萬未付，工程費連追加的大概50萬左右」等語
    （見第一審卷第90頁、反面、第91頁），並有易牆簽發之估
    價單5張、收據2張附卷可考（見第一審卷第51至55、57頁）
    ，固可證明被告轉包易牆之工程已接近完工，但僅限於水電
    、磚牆及部分木工工程，無從證明全部改建工程之情形。被
    告辯稱：已經可以住人云云，尚屬速斷。另證人林義崑即承
    包臺北縣板橋市○○街66號4、5樓套房改建工程之下包商則
    稱：「沒有正式簽約」、「我叫工人把牆拆掉，我把這些拆
    除的廢棄物清運，我本人只有做到這裡」、「我看到隔間牆
    ，因為我們要把原來的牆拆掉新作了一些隔間，有配糞管、
    污水管」、「不是我們做的，我那時沒有天天在那裡，我過
    去看時就有了」等語（見第一審卷第87頁、反面、第88頁）
    ，以證人林義崑所見情形，對照設計圖上記載，顯有絕大部
    分尚未施工（見第一審卷第60頁）。此外，被告提出之「乙
    洋舊貨行」訂貨單、「京城傢俱生活館」估價單各2張及各
    項材料估價單、統一發票收據、支出證明單等件（見第一審
    卷第56、58、59、61至64頁），縱可證明被告有為告訴人之
    工程訂購相關材料、傢俱。然承前所述，被告與告訴人簽約
    之際，既已冒用傑勛國際公司及許常吉建築師名義，使告訴
    人產生過高之錯誤期待，且被告藉詞要求告訴人提前給付工
    程款，旋即停工，亦無力退還款項予告訴人，已足認定被告
    施用詐術，因而使告訴人陷於錯誤而交付款項之犯行甚明。
  (五)綜上，本案事證明確，被告使用未經設立登記之傑勛設計公
    司名義經營業務並與告訴人為簽約行為，又向告訴人訛稱：
    與許常吉建築師合作經營事務所云云，復先後2次行使如附
    表所示蓋有偽造「傑勛國際」印文及偽造「李長天許常吉建
    築師事務所」名義之販賣合約書等文件，使告訴人陷於錯誤
    而陸續交付工程款等犯行，洵堪認定，應予依法論罪科刑。
三、核被告甲○○偽造「傑勛國際」印章、蓋用在附表所示文件
    上，並偽造「李長天許常吉建築師事務所」名義之販賣合約
    書，持與告訴人簽訂契約之行為，係犯刑法第216條、第210
    條行使偽造私文書罪。被告偽造「傑勛國際」印章、印文之
    行為，係偽造如附表所示「傑勛國際」、「李長天許常吉建
    築師事務所」名義等文件之部分行為，而偽造附表所示各私
    文書之低度行為，則為行使偽造私文書之高度行為所吸收，
    均不另論罪。又被告冒用傑勛國際公司及「李長天許常吉建
    築師事務所」名義，誘使告訴人與之簽約、交付工程款之行
    為，則係犯刑法第339條第1項詐欺取財罪。再被告使用未經
    設立登記之傑勛設計公司名義與告訴人訂約之行為，係違反
    公司法第19條第1項未經設立登記，不得以公司名義經營業
    務或為其他法律行為之規定，被告為行為人應依同條第2項
    規定處罰。被告持偽造「傑勛國際」、「李長天許常吉建築
    師事務所」名義之販賣合約書等文件，向告訴人行使之，係
    被告冒用傑勛國際公司及許常吉名義施用詐術之行為，故被
    告係以一詐欺行為，同時觸犯行使偽造私文書及詐欺取財二
    罪，為想像競合犯；又被告以一行使偽造私文書之行為，同
    時生損害於傑勛國際公司、許常吉建築師，亦屬想像競合犯
    ；均應從重論以行使偽造私文書一罪。而被告於95年9月19
    日以行使偽造私文書、詐欺手段承包臺北縣板橋市○○路、
    國光路工程並取得簽約定金106萬5千元、工程款97萬5千元
    後，於同年10月31日另行起意再以相同手法承包臺北縣板橋
    市○○街工程，詐得工程款共132萬元；另被告使用未經設
    立登記之傑勛設計公司名義經營業務並與告訴人為法律行為
    ，其本質上即含有反覆從事性質，僅論以一罪；此3次行為
    犯意個別，行為互異，應予分論併罰。查被告有事實欄所載
    之前科及執行完畢情形，此有本院被告前案紀錄表附卷可參
    ，是被告於前次徒刑執行完畢後，5年以內故意再犯本件有
    期徒刑以上之數罪，均係累犯，應分別加重其刑。
四、原審以被告犯行明確，適用公司法第19條第2項，刑法第11
    條前段、第216條、第210條、第339條第1項、第55條、第47
    條第1項、第41條第1項前段、第51條第5款、第219條之規定
    ，並審酌被告有犯罪事實欄所示之科刑及執行紀錄，有本院
    被告前案紀錄表附卷足徵，復於95年9、10月間犯本件犯行
    ，可見被告毫無悔意，屢犯偽造文書、詐欺等罪；又明知未
    受傑勛國際公司授權，伊自己或李長天亦未與許常吉合作經
    營建築師事務所，竟偽刻「傑勛國際」印章，偽造「傑勛國
    際」、「李長天許常吉建築師事務所」名義之契約書等相關
    文件，2次誘使告訴人與伊簽約，先後詐得工程款合計336萬
    元，其手段惡劣，造成告訴人財產上損害甚鉅，又被告與告
    訴人簽約後，陸續有施作部分工程，並非全未施作就捲款潛
    逃；被告犯罪後，雖坦承偽造私文書、違反公司法之罪，然
    矢口否認有何詐欺犯行，迄未與告訴人達成和解等一切情狀
    ，就公司法部分，量處有期徒刑3月；就2次行使偽造私文書
    部分，各量處有期徒刑5月，並以被告係於95年9月19日、10
    月31日犯本件違反公司法、行使偽造私文書、詐欺等犯行，
    各依中華民國96年罪犯減刑條例第2條第1項第3款規定減其
    宣告刑2分之1，分別減為有期徒刑1月又15日、2月又15日、
    2月又15日，及就減得之刑均諭知易科罰金折算之標準。並
    依法定其應執行有期徒刑6月及諭知易科罰金之折算標準。
    另說明被告偽刻「傑勛國際」印章1枚並蓋用於附表所示文
    件上共34枚印文，雖未扣案，但無證據證明已滅失，應依刑
    法第219條規定，不問屬於被告與否，均應併予宣告沒收等
    情，其認事用法均無不當，量刑亦屬妥適。檢察官循告訴人
    之請求提起上訴，仍執陳詞就不影響於判決本旨事項再為事
    實上之爭辯，並認量刑過輕云云，尚難認有理由，應予駁回
    。
據上論斷，應依刑事訴訟法第368條，判決如主文。
本案經檢察官吳春麗到庭執行職務。
中    華    民    國    97    年    11    月    11    日
                刑事第七庭審判長法  官  陳晴教
                                法  官  楊智勝
                                法  官  游紅桃
以上正本證明與原本無異。
偽造文書部分如不服本判決應於收受送達後10日內向本院提出上
訴書狀，其未敘述上訴之理由者並得於提起上訴後10日內向本院
補提理由書（均須按他造當事人之人數附繕本）。「切勿逕送上
級法院」。
違反公司法部分不得上訴。
                                書記官  阮桂芳
中    華    民    國    97    年    11    月    11    日
附本案論罪科刑法條全文：
中華民國刑法第216條
（行使偽造變造或登載不實之文書罪）
行使第 210 條至第 215 條之文書者，依偽造、變造文書或登載
不實事項或使登載不實事項之規定處斷。
中華民國刑法第210條
（偽造變造私文書罪）
偽造、變造私文書，足以生損害於公眾或他人者，處 5 年以下有
期徒刑。
中華民國刑法第339條第1項
（普通詐欺罪）
意圖為自己或第三人不法之所有，以詐術使人將本人或第三人之
物交付者，處5年以下有期徒刑、拘役或科或併科1千元以下罰金
。
以前項方法得財產上不法之利益或使第三人得之者，亦同。
前二項之未遂犯罰之。
公司法第19條
未經設立登記，不得以公司名義經營業務或為其他法律行為。
違反前項規定者，行為人處 1 年以下有期徒刑、拘役或科或併科
新臺幣15萬元以下罰金，並自負民事責任；行為人有二人以上者
，連帶負民事責任，並由主管機關禁止其使用公司名稱。
附表：
  ┌──┬────────┬─────┬────────┐
  │編號│   文書名稱     │偽造「傑勛│    卷內出處    │
  │    │                │國際」印文│                │
  ├──┼────────┼─────┼────────┤
  │ １ │95年9 月19日工程│      4枚 │96年度他字第2895│
  │    │合約書          │          │號卷第3 至9 頁  │
  ├──┼────────┼─────┼────────┤
  │ ２ │95年9 月19日販賣│      2枚 │96年度他字第2895│
  │    │合約書          │          │號卷第10頁      │
  ├──┼────────┼─────┼────────┤
  │ ３ │95年9 月19日項目│      1枚 │96年度他字第2895│
  │    │明細            │          │號卷第11頁      │
  │    │                │          │                │
  ├──┴────────┴─────┴────────┤
  │                        騎縫章共9枚                 │
  ├──┬────────┬─────┬────────┤
  │ ４ │95年10月31日工程│      4枚 │96年度他字第2895│
  │    │合約書          │          │號卷第14至20頁  │
  ├──┼────────┼─────┼────────┤
  │ ５ │95年10月31日「李│      3枚 │96年度他字第2895│
  │    │長天許常吉建築師│          │號卷第21、22頁  │
  │    │事務所」販賣合約│          │                │
  │    │書              │          │                │
  ├──┴────────┴─────┴────────┤
  │                        騎縫章共7枚                 │
  ├──┬────────┬─────┬────────┤
  │ ６ │銘傳街4 樓設計圖│      1枚 │96年度他字第2895│
  │    │                │          │號卷第23頁      │
  ├──┼────────┼─────┼────────┤
  │ ７ │銘傳街5 樓設計圖│      1枚 │96年度他字第2895│
  │    │                │          │號卷第24頁      │
  ├──┼────────┼─────┼────────┤
  │ ８ │銘傳街4 、5 樓立│      2枚 │96年度他字第2895│
  │    │體設計圖        │          │號卷第25、26頁  │
  ├──┼────────┴─────┴────────┤
  │合計│                       34枚                   │
  └──┴───────────────────────┘


司法院資訊處製作；財團法人民間司法改革基金會備份。
